臺灣高等法院臺南分院刑事判決　　　　 96年度上易字第236號
上　訴　人
即　被　告　乙○○
上列上訴人因侵占案件，不服臺灣台南地方法院九十五年度易字
第二二○號中華民國九十六年一月廿五日第一審判決（起訴案號
：臺灣台南地方法院檢察署九十五年度偵續字第五號），提起上
訴，本院判決如下：
    主  文
上訴駁回。
    事  實
一、乙○○與陸麗朱（業經不起訴處分確定）為父女關係，二人
    分別擔任陸勝營造有限公司（下稱陸勝營造公司）及陸勝實
    業有限公司（下稱陸勝實業公司）負責人，甲○○則係旺豪
    企業社負責人。緣乙○○於民國（下同）八十九年間，與甲
    ○○間，因存有債務糾紛，乙○○遂將陸勝營造公司及陸勝
    實業公司位於臺南縣關廟鄉○○段第三五九九號土地、地上
    物及機械設備，交甲○○經營二年，並由甲○○以旺豪企業
    社名義與乙○○合作廠商接洽。嗣於八十九年五月十六日或
    十七日間某時，甲○○因欲向盛裕砂石廠購買砂石，遂開立
    以其自身為發票人、付款人為台灣土地銀行斗六分行、帳號
    ０四００一之一號、支票號碼ＡＮＢ0000000號、票
    載發票日：八十九年五月十七日，面額新台幣（下同）三十
    萬元支票，交其雇用司機林庚正，並囑其將該支票交付盛裕
    砂石廠人員。林庚正於當日，將該支票攜至盛裕砂石廠時，
    因該砂石場會計小姐不在，林庚正遂將該支票攜回公司，適
    遇乙○○配偶陸藍瓜，乃委請陸藍瓜將該支票轉交甲○○。
    陸藍瓜遂於同日，將該支票轉交乙○○，並告知原委。
二、詎乙○○明知其持有上開支票，係甲○○所有，應交還甲○
    ○，竟意圖為自己不法所有，而將上開支票，易持有為所有
    ，侵占入己，並於同日以週轉為名，將該支票持向不知情友
    人吳宏勝，調借現金三十萬元，供己花用。嗣因吳宏勝提示
    前開支票不獲兌現，於訴請甲○○支付票款時，甲○○發現
    有異，再詢問林庚正原委，而悉上情。
三、案經甲○○訴由台灣台南地方法院檢察署檢察官偵查起訴。
    理  由
甲、證據能力部分：
    按被告以外之人，於審判外之陳述，雖不符刑事訴訟法第一
    百五十九條之一至之四規定，而經當事人於審判程序同意作
　　為證據，法院審酌該言詞陳述或書面陳述作成時情況，認為
　　適當者，亦得為證據，刑事訴訟法第一百五十九條之五第一
  　項，定有明文。查證人林庚正、甲○○、吳宏勝、黃鴻哲、
    陸麗朱於偵查中供述，雖均屬被告以外之人於審判外陳述，
    然渠等供述均係出於任意性供述，且無任何瑕疵，且經被告
    於本院同意作為證據（三七至三九頁）。依上規定，本院認
    證人林庚正、甲○○、吳宏勝、黃鴻哲、陸麗朱於偵查中供
    述，應均有證據能力，合先說明。
乙、實體部分：
一、上開事實，業據上訴人即被告乙○○於原審坦承收受前開支
    票，並持該支票向吳宏勝借得三十萬元等情，惟否認涉有侵
    占犯行，辯稱：係因盛裕砂石場拒收支票，故其將該支票持
    向證人吳宏勝週轉現金，並將所得款項匯予盛裕砂石場，並
    無侵占意思云云。
二、惟查：
  (一)證人甲○○於八十九年五月十六日至十七日間，將所簽發，
    以其自身為發票人、付款人為台灣土地銀行斗六分行、帳號
    ０四００一之一號、支票號碼ＡＮＢ0000000號、票
    載發票日八十九年五月十七日，面額三十萬元支票予其雇用
    司機林庚正，囑其將該支票交付盛裕砂石廠人員。嗣因證人
    林庚正未能將該支票交付盛裕砂石廠人員，即將該支票攜回
    公司，並交付被告配偶陸藍瓜，陸藍瓜復將該支票轉交被告
    等情，業據被告於原審供承在卷，並經證人林庚正於偵查中
    結證屬實（詳二四五八號偵查卷二三頁），另核與證人甲○
    ○於偵查中證述簽發上開支票，並交予證人林庚正，委其交
    付盛裕砂石場過程相符（詳二四五八號偵查卷二三頁）。是
    被告持有告訴人所簽發，欲交付盛裕砂石場前開支票部分事
    實，應堪認定。又被告取得前開支票後，旋持向吳宏勝借得
    如票面所載金額現金三十萬元等情，業據被告於原審自承，
    核與證人吳宏勝於偵查中就出借款項過程證述相合（詳二四
    五八號偵查卷二七至二八頁），足見被告確有處分前開支票
    事實，亦堪認定。
  (二)被告於原審雖辯稱：係因盛裕砂石場僅收取現金，不收支票
    ，故證人林庚正無法將前開支票交予盛裕砂石場，其乃將該
    支票持向證人吳宏勝調借現金，再將該款項分別以匯款及交
    付現金方式給付盛裕砂石場云云。惟證人林庚正於偵查中已
    明確證稱：當日係因未遇盛裕砂石場會計小姐，因而無法交
    付支票等語（詳二四五八號偵查卷二三頁），核與證人黃鴻
    哲（即當日與證人林庚正同往）於偵查中結證：其等當日未
    遇盛裕砂石場會計，以致林庚正無法交付支票過程相符（詳
    二四五八號偵查卷二三頁背面），足見證人林庚正係因未遇
    盛裕砂石場會計，而未能交付支票予盛裕砂石場，非被告所
    云盛裕砂石場拒收支票云云。另被告於原審雖援引證人吳宏
    勝於偵查中所證：被告將票交付時，曾表示砂石場不收支票
    ，故向其換取同額三十萬元現金云云，而主張其確係因盛裕
    砂石場不收支票而將該支票調現云云（詳六五八一號偵查卷
    二七至二八頁）。惟觀證人吳宏勝前開證詞可知，盛裕砂石
    場不收支票之事，係聽聞被告所告知，非其親身見聞。是自
    難以證人吳宏勝前開證詞，而認定盛裕砂石場確實不收支票
    事實，進而認定被告所辯，與事實相符，而得採信。
  (三)被告於偵查中供稱：告訴人甲○○指訴其侵占前開支票，係
    告訴人委請其代為週轉，其將所借得現款，交付告訴人所經
    營砂石場云云（詳八五號偵緝卷二二頁）；又供稱：其女兒
    陸麗朱就該筆款項不知情，且其以該支票借得款項後，即在
    陸勝公司以現金交予告訴人云云（詳八五號偵緝卷三０頁）
    ；又供稱：前開支票係其拿去向吳宏勝調現三十萬元，但該
    筆款項其並未經手，而係由吳宏勝將款項交付其女兒陸麗朱
    ，再由陸麗朱交予砂石場云云（詳二七二號交查卷四頁）；
    又供稱：其並未取得本案支票，亦未持該支票向吳宏勝借款
    云云（詳偵續卷六頁）；於原審又供稱：本件是因甲○○把
    支票交代司機林庚正拿給砂石場，但砂石場只收現金，不收
    支票，故無法交付，司機拿回支票後，把它放在事務所，故
    請陸藍瓜持以調現，待陸藍瓜向吳宏勝調現三十萬元後，再
    由陸麗朱將款項匯入盛裕砂石場帳戶；並聲請調閱盛裕砂石
    場帳戶，有無該三十萬元匯款紀錄云云（詳原審卷三三頁）
    。惟經原審調取盛裕砂石場帳戶資料，並查無三十萬元匯款
    紀錄，被告則又改稱：其係於八十九年五月十八日，匯款廿
    四萬元，並另行以現金交付六萬元云云（詳原審卷七四頁）
    。綜觀被告就前開支票取得與否、是否持以調現、調現對象
    、取得調現款項交付對象、匯款予盛裕砂石場數額、方式等
    情，先後供述不一。被告供述可信度，即有可疑，自難採信
    。況依被告於原審所辯：其以前開支票向吳宏勝調得款項後
    ，復於八十九年五月十八日匯款予盛裕砂石場，且另交付六
    萬元現金予盛裕砂石場負責人蔡仕朋云云。然前開支票發票
    日：八十九年五月十七日。倘被告並無侵占犯意，則被告於
    八十九年五月十七日，將前開支票交付盛裕砂石場即可，何
    庸另行向證人吳宏勝調現，並於支票發票日翌日另行匯款廿
    四萬元？況如需以匯款為之，則其向吳宏勝借得三十萬元後
    ，亦須全數匯出，何需僅匯款廿四萬元，而另於一週後，再
    以現金交付剩餘六萬元？足見被告所辯，無非因盛裕砂石場
    帳戶，於前開時段，無其原先所稱三十萬元匯款紀錄，始改
    稱僅匯款廿四萬元，餘均以現金交付，藉以符合帳戶往來明
    細紀錄。是被告所辯，尚難採信。
  (四)至被告於原審雖聲請傳訊證人蔡仕朋，欲證明盛裕砂石場係
    拒收告訴人交付票據，且其曾匯款廿四萬元予盛裕砂石場，
    亦曾另行交現金六萬元給蔡仕朋，藉以主張其前開辯述屬實
    云云。然證人蔡仕朋於原審已證稱：被告曾與某從事運輸工
    作者合作，被告與該人均曾向其購買砂石；其因被告於八十
    六、八十七年間倒帳一千餘萬元，故要求被告及被告合作者
    需給付現金，始願意出售砂石；印象中，與被告合作者，曾
    委請司機攜帶面額三十萬元支票，至其所經營盛裕砂石場，
    欲交予會計小姐，經會計小姐與其聯絡，其要會計小姐轉告
    需以現金交易為由，而拒收該支票；司機所攜支票退回後，
    事後，被告曾另行匯款廿四萬元予盛裕砂石場，亦曾另行親
    自交付現金六萬元，然其並未開立收據予被告云云。惟證人
    林庚正無法交付支票原因，係未遇盛裕砂石場會計，非盛裕
    砂石場拒收，已如前述。是證人蔡仕朋所證，即非真實。況
    盛裕砂石場即曾收受告訴人所營旺豪實業社所開具支票，且
    收受現金貨款時，亦會簽發收據等情，業經證人甲○○於偵
    查中證述屬實，並有盛裕砂石場出具收據二張在卷可憑（詳
    八五號偵緝卷六六至六七頁）。參以現今商業社會交易，現
    金收受之際，無不簽發收據證明雙方金錢往來明細，以避糾
    紛，乃社會常情，證人蔡仕朋乃盛裕砂石場實際負責人，非
    無社會閱歷，且曾遭被告倒帳達千萬元，其竟稱：收受被告
    交付現金貨款之際，未曾簽發收據云云，顯與常情有違。參
    以證人蔡仕朋先結稱：不收被告及與之合作告訴人所簽發支
    票，惟經檢察官以上開收據，質以盛裕砂石場確有收受告訴
    人簽發支票紀錄，蔡仕朋則改稱：倘若係即期支票或被告女
    兒先以電話告知支票，則會收受云云（詳原審卷一一八頁）
    。惟證人蔡仕朋於八十六、八十七年間，甫遭被告倒債一千
    餘萬元，迄本案發生時尚未獲清償，證人蔡仕朋卻願信任欠
    債達千餘萬元未還被告，而不信任當時債信並無問題告訴人
    ，是證人蔡仕朋證詞，與社會常理有違。況前開支票發票日
    ：八十九年五月十七日，距林庚正交付該支票時間僅係翌日
    ，幾乎屬即期支票。依證人蔡仕朋自述收受支票標準，該支
    票自無拒收之理！綜上各情，參酌上開所述諸多情狀，證人
    蔡仕朋於原審所為證述，自難遽信。況證人蔡仕朋於原審亦
    自承：其就前開所述退回告訴人委請司機攜帶支票時間，業
    已不復記憶，係開庭前，被告先行將該支票提示予其觀看，
    並談起此事，始記得此事云云。足認證人蔡仕朋為前開證詞
    前，業經被告私下先行提示支票並討論過程。是其記憶顯因
    受被告誤導而有失客觀，非無可能，自難援引其前開證詞，
    而對被告為有利認定。
  (五)綜上所述，被告將其持有告訴人所有前開支票，易持有為所
    有，並予處分侵占犯行，事證明確，堪以認定。
二、有關刑法修正部分：
  (一)查被告行為後，刑法施行法增訂第一條之一，於九十五年六
    月十四日公布，並於同年七月一日施行；該條規定：「中華
    民國九十四年一月七日刑法修正施行後，刑法分則編所定罰
    金之貨幣單位為新臺幣。九十四年一月七日刑法修正時，刑
    法分則編未修正之條文定有罰金者，自九十四年一月七日刑
    法修正施行後，就其所定數額提高為三十倍。但七十二年六
    月二十六日至九十四年一月七日新增或修正條文，就其所定
    數額提高為三倍」。考其立法理由，係為因應九十四年二月
    二日修正公布、九十五年七月一日施行刑法施行後，依刑法
    總則第三十三條第五款規定，罰金貨幣單位已改為新臺幣，
    是以分則編各罪所定罰金貨幣單位，自應配合上開規定修正
    ，為使罰金數額趨於一致，避免衍生新舊法比較適用問題，
    以緩和實務適用法律衝擊，於不變動罰金數額前提下，而為
    制定（立法意旨參照）。換言之，刑法施行法第一條之一係
    在替代罰金罰鍰提高標準條例部分條文，與適用罰金罰鍰提
    高標準條例結果相同，對於被告而言並不發生有利或不利之
    問題，僅係將貨幣單位由銀元改為新臺幣，並非法律變更刑
    度條文，當無須就新舊法比較適用，併此敘明。
  (二)關於罰金刑最低額部分：被告所犯刑法第三百三十五條第一
    項侵占罪（詳如後述），法定刑得科以一千元以下罰金。修
    正前刑法第三十三條第五款規定，罰金為一元以上，修正後
    刑法第三十三條第五款，則將罰金規定係新台幣一千元以上
    ，以百元計算之。是依修正後法律，被告得科處罰金刑最低
    為新台幣一千元；然依被告行為時之刑罰法律，即修正前刑
    法第三十三條第五款規定，罰金最低額一元，該罪罰金刑最
    低額為銀元一元，若換算為新台幣，僅為新台幣三元。經比
    較新舊法結果，應以舊法較有利於被告。
三、核被告所為，係犯刑法第三百三十五條第一項普通侵占罪。
四、原判決以被告罪證明確，因予適用刑法第二條第一項、第三
    百三十五條第一項、第四十一條第一項（九十年一月十日修
    正公布，同年月十二日生效修正），刑法施行法第一條之一
    ，罰金罰鍰提高標準條例第二條（修正前）規定，併審酌被
    告犯罪動機、手段、所得、告訴人就該支票實際所受損失、
    犯後始終否認犯行態度等一切情狀，對被告量處有期徒刑六
    月，以資懲儆。併敘明被告行為後，刑法第四十一條業於九
    十年一月十日修正公布，同年月十二日生效，原刑法第四十
    一條規定：犯最重本刑三年以下有期徒刑以下之刑之罪，而
    受六個月以下有期徒刑或拘役之宣告，因身體、教育、職業
    、家庭之關係或其他正當事由，執行顯有困難者，得易科罰
    金」；而修正後刑法第四十一條第一項則規定：「犯最重本
    刑為五年以下有期徒刑以下之刑之罪，而受六個月以下有期
    徒刑或拘役之宣告，因身體、教育、職業、家庭之關係或其
    他正當事由，執行顯有困難者，得以一元以上三元以下折算
    一日，易科罰金。但確因不執行所宣告之刑，難收矯正之效
    ，或難以維持法秩序者，不在此限」；而刑法第四十一條第
    一項復於九十四年二月二日修正公布，並自九十五年七月一
    日施行，並修正為「犯最重本刑為五年以下有期徒刑以下之
    刑之罪，而受六個月以下有期徒刑或拘役之宣告者，得以新
    臺幣一千元、二千元或三千元折算一日，易科罰金」。從而
    ，比較被告行為時及行為後變更法律後，並參酌九十五年七
    月一日施行前刑法及修正前罰金罰鍰提高標準條例第二條前
    段所示易科罰金折算標準，應以銀元一百元以上三百元以下
    折算一日，折算為新臺幣後，應以新台幣三百元以上九百元
    以下折算為一日等相關規定。認以被告行為後，於九十年一
    月十日修正公布，同年月十二日生效刑法第四十一條第一項
    規定，最有利於被告，依刑法第二條第一項但書，本件自應
    適用該規定，定其易科罰金之折算標準，以銀元三百元即新
    台幣九百元折算一日。
五、本院經核，原判決認事用法，均無違誤，量刑亦稱妥適。被
    告上訴意旨，否認有侵占犯意，且其已七一歲，現僅靠老人
    年金度日，盼能從輕量刑，而指摘原判決不當云云。然查，
    本件被告明知其持有系爭支票，係告訴人甲○○所有，應交
    還告訴人甲○○，竟將系爭支票以週轉為名，持向不知情友
    人吳宏勝調借現金三十萬元，供己花用，已如前述，並為被
    告所不爭。又系爭支票非屬被告所有，竟將其提出向朋友借
    款，其侵占犯意已明，被告否認有侵占犯意，即非可取。又
    本件被告所侵占支票金額高達三十萬元，其後被告已返還大
    部分款項，原審斟酌被告情狀，就法定刑為有期徒刑五年以
    下案件，僅量處被告有期徒刑六月並諭知得易科罰金，符合
    罪刑相當原則，被告上訴意旨，求再予減輕其刑，自無理由
    。綜上所述，本件被告上訴意旨，均無理由，應予駁回。
據上論斷，應依刑事訴訟法第三百六十八條，判決如主文。
本案經檢察官徐松奎到庭執行職務。
中　　華　　民　　國　　96　　年　　5　　月　　 31 　日
                  刑事第六庭    審判長法　官  蔡崇義
                                      法　官  杭起鶴
                                      法　官  董武全
以上正本證明與原本無異。
不得上訴。
　　　　　　　　　　　　　　　　　　　書記官  許美惠
中　　華　　民　　國　　96　　年　　5　　月　　 31 　日
附錄法條：
刑法第三百三十五條
意圖為自己或第三人不法之所有，而侵占自己持有他人之物者，
處五年以下有期徒刑、拘役或科或併科一千元以下罰金。
前項之未遂犯罰之。
